【裁判字號】    95,台上,4916
【裁判日期】    950907
【裁判案由】    常業重利
【裁判全文】
最高法院刑事判決            九十五年度台上字第四九一六號
    上  訴  人  台灣高等法院台中分院檢察署檢察官
    被      告  甲○○
                        146.
    選任辯護人  常照倫律師
    被      告  乙○○
    選任辯護人  王耀星律師
上列上訴人因被告等常業重利案件，不服台灣高等法院台中分院
中華民國九十四年六月八日第二審更審判決（九十三年度重上更
(二)字第一七六號，起訴案號：台灣台中地方法院檢察署八十四年
度偵字第一七二七三號、八十五年度偵字第二０一九一號），提
起上訴，本院判決如下：
    主  文
原判決關於甲○○部分撤銷，發回台灣高等法院台中分院。
其他上訴駁回。
    理  由
一、關於撤銷發回部分
本件原判決認定被告甲○○為寶翊建設股份有限公司（下稱寶翊
公司）之董事長，因陳世明（另案審理判處有期徒刑六月）購買
寶翊公司之新建房屋而相熟識。陳世明於民國八十三年四月間某
日起至八十四年七月底止，在台中市○○路○段七八號，同市○
○區○○路四二０、四二二號，與有犯意聯絡之廖加榮（由原審
另案判處有期徒刑四月確定），由陳世明集資後，乘他人急迫對
不特定人貸以新台幣（下同）數十萬元至數百萬元不等之金錢，
而取得與原本顯不相當之日息五角至一元（即年利率百分之一百
八十至三百六十）之重利。其放款方式，或由其本身透過親友介
紹，或以登報方式對外招攬放款，先後乘吳景全、陳重政、林子
麗、顏宇生、荊玉鳳、葉美伶、楊明雄等人之急迫，貸以十萬元
至三百萬元不等之款項，而以日息五角至六角（即年利率百分之
一百八十至二百十六）計息（詳如原判決附表一），而取得與原
本顯不相當之重利，廖加榮則從事存、提款、交付借款、收息等
工作，其等均恃此維生，並以之為常業。被告明知陳世明係以重
利為常業之人，竟基於幫助之犯意，於八十三年七月間某日，言
明欲將資金交予陳世明，作為陳世明放款之資金，陳世明允以分
得之利潤為日息二角（即每一百萬元每月利息六萬元），被告即
於同年七月十九日，開具台中市第一信用合作社儲蓄部之八十三
年七月十九日期、面額二千萬元之一０六一五一號支票一張予陳
世明，之後被告又每隔一日或數日，即提供數百萬元不等之資金
（詳細數目無法計算）予陳世明放款，並約定此部分之資金應分
得之利潤為日息三角（即每一百萬元每月利息九萬元），至八十
四年七月間止，被告提供資金之循環金額高達三億二千餘萬元，
從中至少分得九百萬元之厚利，而恃此維生，賴以為常業。嗣因
陳世明無法還錢，被告乃於八十四年八月二十六日，夥同梅文君
等人以強暴手段剝奪陳世明行動自由之方式，向陳世明強索債款
（業經原審判處有期徒刑十月確定），經陳世明於八十四年九月
一日，向台灣台中地方法院檢察署檢察官提出妨害自由之告訴，
並供出高利之犯行而查獲等情，因而撤銷第一審法院關於被告常
業重利部分之科刑判決，改判論處被告幫助以乘他人急迫，貸以
金錢，而取得與原本顯不相當之重利為常業罪刑，固非無見。
惟查：(一)認定事實所憑之證據，須實際存在，就該案卷宗不難考
見者，始克當之。若卷宗內並無上開相關之事證足供查考，即不
足以資為認定犯罪之依據。第按刑法第三百四十四條、第三百四
十五條之重利罪，係以乘人之急迫、輕率或無經驗，貸以金錢，
並取得與原本顯不相當之重利為要件；又幫助犯之成立，以正犯
成立犯罪為必要，如正犯不成立犯罪，幫助犯自無獨立成罪之餘
地。本件原判決認定：被告明知陳世明先後乘吳景全、陳重政、
林子麗、顏宇生、荊玉鳳、葉美伶、楊明雄等人之急迫，貸以金
錢而取得日息五角至六角之重利，竟基於幫助之犯意，將二千萬
元予陳世明；之後每隔一日或數日，即提供數百萬元不等之資金
予陳世明放款，而分得日息二角或三角之重利等語。並以證人吳
景全、陳重政、林子麗、顏宇生、荊玉鳳、葉美伶、楊明雄等人
於原審九十一年度重上更(一)字第一七六號之供述，及證人吳景全
、林子麗於法務部調查局調查中之供述為論據。但卷宗內無原審
九十一年度重上更(一)字第一七六號之相關筆錄可供查考，致本院
無從憑斷該等證據之與本案犯罪之關聯性，及採證之合法性。而
證人吳景全、林子麗於法務部調查局調查中之所供，為審判外之
陳述，原判決未敘明上開證據如何具有證據能力之依據，遽以上
開證據為論罪之依據，自不足以昭折服。(二)刑事訴訟法上所謂認
定犯罪事實之證據，係指足以證明被告確有犯罪行為之積極證據
而言，該項證據必須適合於被告犯罪事實之認定，始得採為斷罪
之資料。原判決係以該判決附表二所示吳景全、陳重政、林子麗
、白蜜所簽發之支票、本票為被告論據之一。但原判決並無陳世
明貸予白蜜重利行為之認定，則白蜜所簽發之本票與本案犯罪之
間有何重要之關聯，未見原審加以論述，遽為被告論罪之依據，
揆諸前揭說明，自非適法。(三)刑法上之幫助犯，係指基於幫助他
人犯罪之意思，實施犯罪構成要件以外之行為，以協助或促成他
人犯罪目的之實現者而言。若係基於共同犯罪之意思而參與犯罪
，不論其所實施者是否為犯罪構成要件之行為，均應論以共同正
犯。原判決認定被告明知陳世明係以重利為常業之人，竟基於幫
助之犯意，於八十三年七月間某日，言明欲將資金交予陳世明為
放款之資金，陳世明允以分得之利潤為日息二角，被告即開具面
額二千萬元之支票予陳世明，之後被告每隔一日或數日，又提供
數百萬元不等之資金予陳世明放款，並約定被告此部分資金應分
得之利潤為日息三角，被告先後獲得之重利高達九百餘萬元。如
果無誤，被告與陳世明似已就重利之犯行互為謀議，並各為提供
資金或貸放之分工行為，而互分利潤之密不可分之關係，類此情
形，被告何以非以其自己犯罪之意思為之，未見原審細心推求，
詳加說明，僅以「被告僅係提供部分資金予陳世明，對陳世明之
經營地下錢莊並未參與，亦不知陳世明將款項貸以何人，顯係參
與犯罪構成要件以外之行為，且又非以其自己犯罪之意思為之，
故應僅成立幫助犯」（見原判決第十一頁）之抽象論述，自有理
由欠備之違誤。上開違誤或為檢察官上訴意旨所指摘，或為本院
得依職權調查之事項，應認原判決關於被告部分仍有撤銷發回更
審之原因。
二、駁回上訴部分
按刑事訴訟法第三百七十七條規定，上訴於第三審法院，非以判
決違背法令為理由，不得為之。是提起第三審上訴，應以原判決
違背法令為理由，係屬法定要件。如果上訴理由書狀並未指摘原
判決有何違法，自應認其上訴為違背法律上之程式，予以駁回。
本件檢察官上訴意旨略以：證人之陳述有部分前後不符，或相互
有所歧異時，究竟何者為可採，法院仍應基於證據法則，本其自
由心證予以判斷，非謂一有不符或矛盾，即應認其全部均為不可
採信。且證人案發時之供述較少權衡利害得失或受他人干預，依
經驗法則，上開初供較之事後翻供，應較為可信。查陳世明於偵
查時供稱：「八十三年七月間，甲○○知道我有在借貸作地下錢
莊資金，利潤很好，乃於同年七月十九日，要我至其公司，表示
現手中有二千萬元要借貸給我，但因為這二千萬元中有部分是台
中高分院乙○○的……」、「八十三年七月十九日甲○○調二千
萬元的資金給我時，有特別叮嚀，要我注意，錢不能出錯，因為
裡面有胡庭長及調查人員的錢」。但胡景祥所提出之四百萬元合
庫支票之票載日期為八十四年三月七日，是陳世明所供甲○○之
二千萬元資金中有部分係被告所有，雖與事實不合等語。但其於
偵查中供稱：「認識乙○○，他是台中地院庭長，都稱呼他胡庭
長，甲○○邀約飲酒，其中有四次胡庭長也一起飲酒」、「乙○
○是否知道他的資金由甲○○放款給你？」「他知道，乙○○法
官還鼓勵我說我很優秀。……而胡庭長均稱呼我十二信主席」等
語。甲○○於偵查中亦供稱：「我曾向乙○○表示自己有透過他
人從事民間放款，八十四年三月初，我問乙○○有無資金供我代
為放款，我願以日息二角之計算方式作為報酬，乙○○乃於八十
四年三月七日拿面額四百萬元之合支乙張，交給我存入個人帳戶
」、「乙○○知道是供民間貸款，我告訴過他，當時的建設公司
投資收尾了。」陳世明於法務部調查局中部地區機動工作組（下
稱中機組）調查中「乙○○是否知悉你向甲○○借款從事地下錢
莊業務？」「知道。我與甲○○、乙○○（即胡庭長）三人熟識
，……談話中乙○○戲稱我為台中市第十二信用合作社理事主席
，渠知悉我從事地下錢莊放款業務，故以此言戲稱。」，此部分
之供述至為明確，原審未加採信，其證據之取捨，於法有違。(二)
原判決理由說明：「甲○○與陳世明間有二千萬元之巨額金錢來
往，而被告乙○○又因與甲○○交好，若於往訪甲○○時，適遇
甲○○與陳世明會帳在旁屬實，亦難據此認定被告乙○○確知甲
○○與陳世明間從事常業重利之情事，而推定被告乙○○有參與
彼等常業重利之犯罪行為與犯意」、「蓋若以被告乙○○透過甲
○○投資於陳世明之地下錢莊，則被告乙○○所得之利息或分紅
，亦應係與甲○○相同，為日息三角而非二角。足證被告乙○○
此四百萬元係其與甲○○間之投資，與甲○○、陳世明二人間之
地下錢莊資金往來，應無直接關連性」等語。但甲○○係簽發支
票予乙○○，以支付出資之本、息，該差額利息係甲○○承擔風
險之代價，是上開論述，顯與經驗及論理法則有違。(三)依陳世明
之前所證：被告確知甲○○提供金錢供其經營地下錢莊，因其三
人熟識，故被告戲稱其為台中市第十二信用合作社理事主席，知
悉其從事地下錢莊放款業務，故以此言戲稱。於偵查中除重申上
情外，被告還多加鼓勵及讚揚等語，顯見被告知悉並參與貸款之
情至明，乃原判決採信陳世明於原審交互詰問時所為閃避及迴護
各語，認被告與陳世明間並無直接資金來往，且謂「十二信主席
」之說詞，為被告出於好奇之質疑口氣，資為被告有利之認定；
但未敘明陳世明先前所供不利於被告之說詞不足採信之理由，自
有理由欠備之違誤云云。查原判決以公訴意旨另以：被告乙○○
原為台灣台中地方法院庭長（現為台灣高等法院台南分院法官）
，因與甲○○係多年好友，透過甲○○之介紹而與陳世明熟識，
並知道陳世明、甲○○二人共同以乘他人急迫、輕率而貸以金錢
，而取得與原本顯不相當之重利為常業，三人共同基於常業重利
之犯意聯絡，於八十四年三月初某日，在甲○○邀約並允諾給予
日息二角利潤之情形下，於八十四年三月七日，自其胞弟胡景祥
之台中市第二信用合作社東南分社之活期儲蓄帳戶，支出四百萬
元購得合作金庫支票一張，交予甲○○於八十四年三月八日，在
甲○○之台中市第一信用合作社儲蓄部活期儲蓄存款帳戶內提示
付款，再由甲○○轉交給陳世明，作為常業重利之資金。甲○○
則開具台中市第一信用合作社儲蓄甲存，票載日期分別為八十四
年三月十日、四月十日、五月十日、六月十日、七月十日、八月
十日，面額均為二十四萬元之支票六張以支付利息。八十四年九
月十日期，面額四百萬元之支票以支付本金，嗣甲○○於八十四
年七月二十八日遭陳世明倒帳三千餘萬元，以致於上開八十四年
八月十日之支付利潤及八十四年九月十日支付本金之支票未能付
款，其餘五張利潤之支票，則於胡景祥之上開帳戶內提示付款，
而收取一百二十萬元之不法利益，因認被告有共犯刑法第三百四
十五條之常業重利罪嫌。但審理結果，以被告胞弟胡景祥之上開
帳戶，於八十四年三月七日支出四百萬元購得同額之台灣省合作
金庫台中支庫第0000000號支票，於當日存入甲○○之台
中市第一信用合作社第０三三九九九號之活期儲蓄存款帳戶代收
，於同年月八日兌現等情，有台中市第二信用合作社函送之上開
胡景祥上開帳戶，由八十三年五月一日起至八十五年四月三十日
止之交易明細資料一份、台灣省合作金庫台中支庫八十五年八月
二十六日（８５）合金中存字第五五三三號函附面額四百萬元之
支票影本乙紙、及甲○○之台中市第一信用合作社上開帳戶自八
十三年十月一日起至八十四年十二月三十一日止之帳卡明細表一
份、同帳戶票據代收存摺一本可佐。胡景祥於中機組詢問時雖證
稱：上開四百萬元是其投資甲○○「中清大第」之資金等語，但
與甲○○於中機組詢問時供稱：被告於八十四年三月七日拿面額
四百萬元之合支一張交給我存入我個人帳戶等情，及證人寶翊公
司會計林金蓮於中機組詢問時調查中證述：寶翊建設公司自七十
八年間成立，共推出三個預售屋建案，第一案為真善美花園大廈
，地點位於台中市○○路一四五巷，於七十八年間推案，八十年
底開始交屋，第二為中港綠邸，係八十一年間推案，八十三年初
全數交屋完畢，第三為中清大第，係八十二年推案，八十三年十
月間開始辦理交屋等語不符，顯見上開四百萬元，並非如胡景祥
所稱係投資「中清大第」之建築案，而係被告以胡景祥之戶頭開
出交甲○○轉交陳世明，作為其經營地下錢莊之母金無疑。但被
告是否成立常業重利罪共同正犯或幫助犯，端視被告是否知悉甲
○○交付該四百萬元予陳世明為常業重利放款之母金，及有無參
與共同或幫助其等常業重利之犯罪意思為斷。查陳世明於偵查時
所供：「甲○○之二千萬元中有一部分是台中高分院乙○○的」
、「八十三年七月十九日甲○○調二千萬元的資金給我時，有特
別叮嚀，要我注意，錢不能出錯，因裏面有胡庭長及調查人員的
錢」。但上開四百萬元之合庫支票之票載日期為八十四年三月七
日，則陳世明所供甲○○之二千萬元中，有部分是被告之資金等
情，顯非事實，陳世明於八十五年十一月二十日偵查時（問：乙
○○是否知道他的資金由甲○○放貸給你？）雖指稱，他（指乙
○○）知道，乙○○法官還鼓勵我說我很優秀，甲○○當著胡庭
長的面叫我好好經營，如果有法院及調查局的事情，他保證沒事
，而胡庭長均稱呼我「十二信主席」，他（乙○○）當然知道錢
轉貸給我，另外我在甲○○辦公室見過胡庭長二次，其中一次我
與甲○○算利息，他（乙○○）在旁等語，但為被告所堅決否認
，且陳世明於原審前審已具結證稱，其與被告間並無資金來往，
並否認偵查時該供述之真實性（見後所述），是以陳世明於偵查
中指訴，是否與事實相符，尚非無疑。且甲○○與陳世明間有二
千萬元之金錢來往，而被告又因與甲○○交好，其於往訪甲○○
時，偶遇甲○○與陳世明會帳，亦事所常見，難以被告在場而認
定被告確知甲○○、陳世明從事常業重利之情事，而推定被告有
參與該重利之犯意與犯行。又陳世明於偵查時另供稱：甲○○表
示利息須以日息三角計算（按即每一百萬元利息九萬元），而甲
○○簽給被告四百萬元每月為二十四萬元，其日息為二角，足證
甲○○暗中吸收被告之資金，再以較高利率借予陳世明，以獲取
差額利息；若被告係透過甲○○投資於陳世明之地下錢莊，應無
利息差額之問題，足見被告之四百萬元與甲○○、陳世明二人間
之地下錢莊之資金往來，應無直接關連性。況被告與甲○○、陳
世明均屬相識，甲○○為防利差為被告發覺，自無將四百萬元借
予陳世明之情告知被告之理。且被告既與陳世明相識，茍意在投
資於陳世明之地下錢莊，自可直接將錢交予陳世明。原審為明事
實真相而行交互詰問，陳世明於交互詰問時具結證稱：其與被告
無金錢往來，亦未透過甲○○與被告有資金往來。之前言明被告
透過甲○○將錢交付，係因八十四年時積欠甲○○四千多萬元，
無力償還，甲○○叫梅文君來押解並加以毆打，心理不平衡，始
有上開說詞，至被告曾經當面誇讚其為十二信主席，係因某次聚
餐之十幾個人中之甲○○朋友，介紹我是十二信理事主席，被告
聞言甚為訝異，而質疑其為十二信主席，甲○○未告知其金錢來
自何處，只言明係朋友的錢，之前在甲○○處見過被告，但未交
談，足證被告與陳世明間並無直接資金來往關係，且所謂「十二
信主席」之說詞，應為聚餐場合，有人介紹陳世明為十二信主席
後，被告出於好奇之質疑口氣，是陳世明於調查及偵查時所為不
利被告之供述，難於採為被告犯罪之證據。另以甲○○偵查時雖
曾供稱，其向被告表示有透過他人從事於民間貸款，被告知四百
萬元是民間貸款等語，然亦僅屬空泛之詞，並未明確指明透過何
人從事如何之民間貸款，且遍查全案卷，甲○○並未供述其有向
被告表示該四百萬元係交付陳世明經營地下錢莊賺取利息之情，
況甲○○於第一審之後之各次審訊中一再供稱，被告事先不知該
四百萬元交予陳世明經營高利貸。故甲○○於偵查之供詞，亦不
足採等情。因而撤銷第一審關於被告部分之科刑判決，改判諭知
被告無罪，已敘明其論斷所憑之依據與理由，從形式上觀察，並
無違背法令之情形存在。又證據之取捨，屬於事實審法院之職權
，其取捨苟不違背經驗法則或論理法則，即不容其任意指為違法
。查原判決依據甲○○與陳世明於審理中所供各語，認定被告之
四百萬元資金係貸與甲○○個人，與陳世明經營地下錢莊無關，
且甲○○又未將轉貸之情告知被告，被告應無經營地下錢莊之認
識及犯罪行為之分擔，自難科以常業重利罪之正犯或幫助犯，已
據原判決敘述明確，尚無上訴意旨所指摘之採證違法，適用法則
不當或理由不備之違誤。上訴意旨徒就原審採證認事職權之適法
行使，及原判決已說明之事項，任意指摘，核與法律規定得為第
三審上訴理由之違法情形不相適合，其此部分之上訴為違背法律
上之程式，應予駁回。
據上論結，應依刑事訴訟法第三百九十七條、第四百零一條、第
三百九十五條前段，判決如主文。
中    華    民    國  九十五  年    九    月    七    日
                      最高法院刑事第五庭
                          審判長法官  莊  登  照
                                法官  洪  明  輝
                                法官  黃  一  鑫
                                法官  林  秀  夫
                                法官  徐  昌  錦
      本件正本證明與原本無異
                                      書  記  官
中    華    民    國  九十五  年    九    月   十二   日
                                                   M


司法院資訊處製作；財團法人民間司法改革基金會備份。
